【裁判字號】    90,上訴,2212
【裁判日期】    901121
【裁判案由】    傷害致死
【裁判全文】
臺灣高等法院刑事判決                  九十年度上訴字第二二一二號
    上  訴  人
    即  被  告  乙○○
                蔡文燦
右上訴人，因傷害致死案件，不服臺灣桃園地方法院八十九年度訴字第一五九０號，
中華民國九十年五月十一日第一審判決（起訴案號：臺灣桃園地方法院檢察署八十九
年度偵字第一四００九號）提起上訴，本院判決如左：
    主      文
原判決撤銷。
乙○○共同連續傷害人之身體，因而致人於死，處有期徒刑捌年。
高爾夫球桿壹支沒收。
    事      實
一、乙○○於民國（下同）八十九年二月二十七日凌晨零時許，駕駛自用小客車至桃
    園縣中壢市○○路二二二號（起訴書誤載為二二七號）「真珠檳榔攤」前，停車
    欲購買檳榔時，因遭由陳傳忠所駕駛，已買畢檳榔後欲離開上開地點之自用小客
    車，在倒車時不慎撞及其所停放之上開自用小客車，乙○○即因之心生不滿，持
    其所有高爾夫球桿乙支下車，逕行敲破陳傳忠所駕駛上開自用小客車之擋風玻璃
    乙片（毀損部分犯行未據告訴），陳傳忠見狀亦即下車離去，並在附近撿拾木棍
    乙支返回上開現場，乙○○即基於普通傷害之概括犯意，先持上開高爾夫球桿毆
    擊陳傳忠身體多處，而與陳傳忠發生互毆，致陳傳忠之雙腳膝關節部，因之受有
    擦挫傷多處等傷害，「真珠檳榔攤」老板葉鏡泉見狀即行出面架開乙○○、陳傳
    忠二人，後陳傳忠通知其配偶丙○○於十餘分鐘後到達上開現場處理，其後另有
    年籍不詳之成年男子三人（該成年男子三人均未據偵查起訴）到場，並與乙○○
    一同與陳傳忠、丙○○二人發生爭執，乙○○即與該成年男子三人基於上開同一
    普通傷害之犯意聯絡，由乙○○擋住丙○○，再由該成年男子三人以徒手方式，
    一同毆擊陳傳忠，致陳傳忠受傷經至天晟醫院急診檢查有右下眼瞼、眼頰二×二
    公分瘀血、右上唇二公分撕裂傷、左小腿三×七公分挫傷，於裂傷縫合及藥物治
    療後，再至天祥醫院檢驗有右臉六×四公分挫擦傷、右下顎腫壓痛二×一公分、
    上唇二×一、一×一縫合傷、左腕一×一公分破皮傷、右前膝二×０．五公分縫
    合傷、左下膝六×一公分挫擦傷、右手腫與壓痛等傷害，並致陳傳忠於八十九年
    五月十一日晚上七時五十分許，因所受上開傷害導致硬腦膜下出血之腦膜增厚伴
    有續發性出血，併發右側迴腦疝（至於陳傳忠經鑑定出另有支氣管肺泡性肺炎
    之疾病，應係其生前於八十九年五月九日因上呼吸道感染所致，而與其所受上開
    多處擦挫傷及硬腦膜下出血等傷害無關），發生呼吸困難，經送往桃園縣中壢市
    新國民醫院急救，再轉往桃園縣桃園市桃園醫院急救，仍於同年月十三日凌晨一
    時許不治死亡。
二、案經陳傳忠之配偶丙○○訴由桃園縣警察局中壢分局報請臺灣桃園地方法院檢察
    署檢察官偵查起訴。
    理      由
一、訊據上訴人即被告乙○○坦承於右揭時地因駕車碰撞，持上開高爾夫球桿敲破被
    害人陳傳忠之汽車擋風玻璃並持高爾夫球桿與被害人發生互毆，致被害人受有上
    開多處擦挫傷之傷害等情，雖矢口否認有傷害致死之犯行，辯稱：伊持高爾夫球
    桿毆擊被害人，但並未毆擊被害人之頭部，嗣後被害人太太丙○○來，伊有與丙
    ○○爭吵，伊有聽到被害人與別人在吵，那些人伊並不認識，伊並未再與那些成
    年男子一同毆擊被害人，伊僅與被害人互毆一次，而伊為上開傷害被害人之事，
    曾與被害人達成和解，全數給付賠償完畢，雖被害人於八十九年五月十一日因硬
    腦膜下出血之腦膜增厚有續發性出血，併發右側迴腦疝而不治死亡，惟與伊上
    開傷害並無任何因果關係云云。
二、惟查右揭事實，業據當時在場之告訴人即被害人之配偶丙○○於警訊、偵查、原
    審及本院審理時指訴詳明（相字卷第四頁、第五頁、第十五頁，原審卷第二十一
    頁、第二十二頁，本審卷第二十四頁至第二十六頁），並經證人葉鏡泉於警訊時
    證稱：「．．．雙方因陳傳忠在買完檳榔後車子無法倒退而與乙○○發生口角，
    繼而乙○○從車上拿出高爾夫球桿敲打陳傳忠的自小客擋風玻璃，並欲打陳傳忠
    ，陳傳忠見狀跑離開現場，隨後本來乙○○看到陳傳忠離去，乙○○也要上車離
    去時，陳傳忠手持木棍返回現場毆打乙○○，即而兩者發生互毆，我為恐事態擴
    大將兩人拉開，死者的太太丙○○也到達現場，沒想到雙方又吵了起來，不久後
    又來了四、五名不明男子赤手空拳毆打死者陳傳忠，而後因死者陳傳忠的太太丙
    ○○報警，雙方才停止毆鬥，而乙○○及四、五名不知名男子一同離去，．．．
    」（相字卷第二十七頁）。於原審審理時證稱：「．．．，案發當天我有在場，
    當天是因為死者先開車來買檳榔，後來被告也開車來買，死者因被告車子開的很
  近無法駛離就按喇叭，雙方車子有輕微碰到就吵起來了，被告有喝酒，雙方均是
    一個人開車，被告就拿壹支高爾夫球桿砸死者車子，但沒有打死者，之後死者就
    逃走了，過二、三分鐘後，死者拿一根木棍回到現場，二人就對打，我就勸他們
    不要打架了把他們分開，過了十幾分鐘後告訴人就來了，死者及被告都還在，三
    人在走廊那裡談，被告有向死者道歉，但談到最後又吵起來了，．．．，我有看
    到被告與告訴人講話很大聲，約隔十幾分鐘後，我有看到二、三人來，這些人約
    二、三十歲，這二、三人有無帶木棍等我沒看到，接著雙方又在拉扯了，拉扯了
    一陣子，．．．，我當時很害怕沒有再出去勸架，．．．，告訴人帶死者去醫院
    ，當時我有看到死者身上有傷，．．．」（見原審卷第三十五頁）「有死者、被
    告、告訴人及該二、三人一起拉扯，．．．」（見原審卷第三十六頁正面）、「
    ．．．，我有看到死者有被人用腳踢，踢死者的人我不認識，．．．」（見原審
    卷第五十七頁）等語綦詳，復有被害人陳傳忠於案發當天前往醫院就診後所攝得
    受傷照片十紙及記載被害人受有事實欄所載之傷創之天祥醫院驗傷診斷書乙紙，
    天晟醫院八十九年十一月二十六日函在卷可稽（相字卷第七頁至十一頁，偵字第
    一四００九號卷第十四頁，原審卷第七十三頁、第七十四頁）。雖被告迭次於警
    、偵查、原審及本院審理時均否認有毆擊陳傳忠之頭部，於第二次不詳姓名男子
    毆打被害人時，伊有阻擋告訴人丙○○亦未與不詳成年男子第二次毆擊被害人陳
    傳忠云云，及證人葉鏡泉於原審及本院審理時證稱：當時未見被告第二次有動手
    毆擊被害人等語，惟依下列證據，足資證明被害人第二次被數不詳姓名之成年男
    子毆打時，被告與該數不詳姓名之成年男子有犯意之聯絡及行為分擔，為共同正
    犯。
  (一)數不詳姓名成年男子毆擊被害人時，被告在一旁將告訴人丙○○拉住等情，業據
    告訴人丙○○在原審及本院審理時指訴綦詳（原審卷第二十二頁、本審卷第二十
    五頁），核與在場目睹證人葉鏡泉於原審審理時證稱：被告確與該成年男子二、
    三人一同與被告、告訴人發生拉扯等語（原審卷第三十六頁）相符合，參以如被
    告未阻擋抓住告訴人，告訴人見其夫被人毆打，豈有不前往相救之理以觀，是告
    訴人丙○○之指訴堪認真實。
  (二)案發時間係在八十七年二月二十七日凌晨零時十分左右，已是深夜，被告於本院
    審理時亦承認，當時經過之車子比較多，路人很少，案發地點距其住家兩公里遠
    等情（本審卷第二十二頁、第二十三頁），證人即在場目睹之真珠檳榔攤負責人
    葉鏡泉於本院審理時亦結證稱：第二次打被害人的人，其中有一個人曾經來買過
    檳榔，那些人也不是附近的人，因為附近的人伊認識，被告離開後，兩部車子（
    乙○○及陳傳忠的車）都還在現場，甲○○在第二次被害人與其他人推來推去快
    完畢時才來，並進入店內問伊發生何事，伊告訴他，他們為停車之事在吵，他
    被告為了買檳榔吵架，叫被告回去睡覺等語（本審卷第五十二頁、第五十三頁、
    第五十五頁），案發時間既在深夜零時十分許，又是很少路人，而第二次毆打被
    害人之數不詳姓名之成年男子，證人葉鏡泉又證稱均非附近之人，如非被告通知
    或他人轉告知被告在該處與被害人發生互毆之事，該數不詳姓名之成年人豈會於
    深夜到案發地點不問情由而共同毆打與被告互毆之被害人，參之證人葉鏡泉於警
    訊時證稱被告與該數不詳姓名男子一同離去及於本院審理時證稱：被告離去時其
    車子仍留現場等情觀之，足證該數不詳姓名男子，係被告所熟識，且來為被告助
    勢並有與被告犯意聯絡共同毆打被害人至明，被告所辯該數不詳姓名男子，伊不
    認識，其等毆打被害人與伊無關云云，顯為卸責之詞，不足採信。至第二次毆打
    被害人之數不詳姓名男子究為幾人，有無拿高爾夫球桿，雖告訴人丙○○於警訊
    時稱：先有二人到現場，陸續來了十多個男子，其中有三人持高爾夫球桿敲打，
    其餘男子就動手打伊先生云云（相字卷第五頁正面），在偵查中稱：又有一些人
    過來，也拿球棍打伊先生云云（相字卷第十五頁正面），於原審審理時稱：被告
    找十幾人，有徒手、有三人拿高爾夫球桿打伊先生，十多人打伊先生十多分鐘云
    云（原審卷第二十二頁正面），惟告訴人丙○○於本院審理時陳稱：先來二個人
    ，其中一個拿高爾夫球桿，一個空手，後來又來了兩台車下來十幾人，開始打伊
    先生云云（本審卷第二十五頁），其所陳持高爾夫球桿之人數已有不同，且依在
    場目睹證人葉鏡泉於警訊時證稱：不久又來了四、五名不明男子赤手空拳毆打被
    害人等語（相字卷第二十七頁正面），在原審審理時證稱：約過十幾分鐘，伊有
    看到二、三人來，這些人約二、三十歲，這二、三人有無帶木棍等伊沒有看到等
    語（原審卷第三十五頁、第五十五頁）亦不一致，是告訴人丙○○所稱第二次傷
    害時，有十幾人且有人拿高爾夫球桿打被害人之語，尚難遽信。是第二次參與毆
    打被害人之人，應無持高爾夫球桿，公訴人起訴認有持高爾夫球桿與事實不符，
    又本院審理時質問被告究竟十幾分鐘後，有幾人來時，被告答稱有二、三人等情
    （本審卷第二十九頁），參之證人葉鏡泉在原審審理時證稱有二、三人等語觀之
    ，第二次下手毆打被害人之人應為三人，堪以認定。
三、又被害人於八十九年五月十一日晚上七時五十分許，因受有硬腦膜下出血之腦膜
    增厚伴有續發性出血，併發右側迴腦疝，發生呼吸困難，經送往桃園縣中壢市
    新國民醫院急救，再轉往桃園縣桃園市桃園醫院急救，仍於同年月十三日凌晨一
    時許終因慢性硬腦膜下出血不治死亡等情，業據告訴人丙○○於警、偵訊中及原
    審及本院審理時指訴明確，復為被告於原審及本院審理時所不否認在卷，且被害
    人陳傳忠上開不治死亡之結果，亦據臺灣桃園地方法院檢察署檢察官督同檢驗員
    相驗屬實，並製有相驗屍體證明書、驗斷書、相驗相片十九張，在卷可稽（相字
    卷第二十八頁、第五十三頁、第三十二頁至第三十九頁），而被害人陳傳忠經法
    務部法醫研究所鑑定人孫家棟進行解剖鑑定之結果，亦發現被害人陳傳忠「頭皮
    下有出血于右頂顳部，．．．，腦膜血管有殘留出血于右頂部，實質切面呈充血
    及水腫外有右側迴腦疝」，且經顯微鏡觀察結果，被害人陳傳忠「硬腦膜下出
    血已有膜形成且有巨形微血管形成（二個月左右）」，而認被害人陳傳忠「係因
    外力造成的慢性硬腦膜下出血之腦膜增厚伴有續發性出血，併發右側迴腦疝及
    支氣管肺胞性肺炎死亡，根據病理變化可符合二個月前的外傷，已有硬腦膜的變
    化」等語在卷，此有該所（８９）法醫所醫鑑字第０五七八號鑑定書在卷可稽（
    相字卷第四十四頁至第五十一頁），而被害人於八十九年二月二十七日凌晨被毆
    後至天晟醫院急診時，即主訴其被毆打、頭部、右前臂、右膝、左小腿遭人毆擊
    ，醫師理學檢查有右下眼瞼、眼頰二×二公分瘀血、右上唇二公分撕裂傷、左小
    腿三×七公分挫傷，經照Ｘ光檢查、裂傷縫合及藥物治療後離去，於八十九年四
    月二十八日上午十一時許因感冒合併頭痛至該醫院內科門診治療，於八十九年五
    月九日十時二十分病人主訴上呼吸道感染、全身無力、及頭痛至該醫院急診經Ｘ
    光、抽血檢查及藥物治療，觀察至翌日零時五十五分許告之白血球及腎功能異常
    建議至門診追蹤治療等情有該醫院八十九年十二月二十六日函及病歷表在卷可按
    （原審卷第七十三頁、第七十四頁，本審卷第七十頁至第七十八頁），被害人陳
    傳忠於被毆當天於天晟醫院治療後，並至天祥醫院，由檢驗法醫師陳漢熹檢驗結
    果為右臉六×四公分挫擦傷、右下顎腫壓痛二×一公分、上唇二×一、一×一縫
    合傷、左腕一×一公分破皮傷、右前膝二×０．五公分縫合傷、左下膝六×一公
    分挫擦傷、右手腫與壓痛，並予以照相，有該醫院出具之驗傷診斷書一紙及照片
    十張在卷可考（偵字第一四００九號卷第十四頁、相字卷第七頁至第十一頁），
    經本院檢送向天晟醫院調得被害人於八十九年二月二十七日最初至該醫院治療所
    照之Ｘ光照片二張（至於被害人於八十九年五月九日至天晟醫院門診雖有照Ｘ光
    照片，然其所照之部位為胸部及腹部，並未照頭部，有該醫院之一般Ｘ光及特殊
    檢查申請及報告單影本附於本審卷第七十八頁可稽，與被害人之頭部受傷無關，
    自無庸調查），及上開天祥醫院出具之驗傷診斷證明書一紙，再函解剖鑑定之法
    務部法醫研究所詢問：(一)該鑑定「顯微鏡觀察結果：硬腦膜下出血已有膜形成且
    有巨形微血管形成（二個月左右）」、「病理檢查結果：右側硬膜下殘留出血（
    慢性、約兩個月）」之內容，與被害人陳傳忠於八十九年二月二十七日凌晨零時
    被毆打至同年五月十三日死亡，相距二個半月之時間，是否亦在上開鑑定之「二
    個月左右」之範圍之內，(二)由天晟醫院所照之Ｘ光片可否看出陳傳忠照Ｘ光片時
    右側頂顳部硬腦膜受傷之情形，又慢性硬腦膜下出血，於受擊時是否可即時從Ｘ
    光片看出？如陳傳忠之Ｘ光片看不出受傷情形，是否可證明當時其頭部未受擊？
    (三)由天祥醫院之驗傷診斷書之傷勢判斷，有無可能造成陳傳忠右側頂顳部硬腦膜
    下出血？據覆：(一)「硬腦膜下出血有膜形成．．．」及「右側硬腦膜下殘留出血
    ．．．」等語句中所謂二個月左右，亦包括二個半月的可能性。(二)頭部Ｘ光係判
    定有無骨折，無法判定硬腦膜受傷情形，此須依賴更精細的電腦斷層掃描，且這
    是慢性硬腦膜下出血，有時在馬上做電腦斷層掃描時，亦無法看出，只有在病人
    情形惡化時才有辦法用電腦斷層掃描得知，所以Ｘ光無變化，並不代表無受擊，
    所附頭部二張Ｘ光並無明顯骨折可見。(三)由八十九年二月二十七日上午天祥醫院
    診斷書描述有右側臉頰六×四公分擦挫傷看來，有可能造成右側頂顳部慢性硬腦
    膜下出血，有該法醫研究所九十年十月十六日法醫所九０理字第一九五七號函在
    卷可憑，核與被告及不詳姓名之成年男子三人於八十九年二月二十七日凌晨零時
    許先後持上開高爾夫球桿及徒手之方式，毆擊被害人身體多處之事實相符，參以
    被害人陳傳忠個人生前健康情形，均屬正常，並無何意外或惡疾等情，業據告訴
    人丙○○於原審審理時陳述明確（原審卷第二十二頁），並經證人葉鏡泉於原審
    審理時證稱：死者伊認識，死者外表看起來很健康，從沒有跟伊提過有何病痛等
    語（原審卷第三十五頁）及經原審及本院審理時，調取被害人陳傳忠生前全民健
    康保險就診紀錄亦無被害人陳傳忠有何重大疾病之就診，於八十九年二月二十七
    日被毆打前未曾至外科就診紀錄，有中央健康保險局北區分局九十年一月十七日
    健保桃佳字第九０００一八六七號函及九十年八月二十八日健保北門字第０九０
    ００二七八五三號函及就醫紀錄明細表在卷可證（原審卷第八十四頁至八十八頁
    ，本審卷第九十二頁及卷後證物袋）等情觀之，被害人陳傳忠於右揭時地所受上
    開硬腦膜下出血之傷害結果，顯係被告與該成年男子三人於八十九年二月二十七
    日凌晨零時許，以上述方式一同傷害所致，並因被害人陳傳忠未能及時查覺上開
之傷害結果，復未及時就醫，始遲至八十九年五月十一日晚上七時五十分許，因
    所受上開硬腦膜下出血之腦膜增厚伴有續發性出血，併發右側迴腦疝，發生呼
    吸困難，經送往桃園縣中壢市新國民醫院急救，再轉往桃園縣桃園市桃園醫院急
    救，仍於同年月十三日凌晨一時許仍不治死亡，則被害人陳傳忠上開死亡之結果
    ，顯係因被告於右揭時地之傷害犯行之加重結果所致，至為灼然。是被告所辯被
    害人所受上開硬腦膜下出血之結果，非其上開傷害之犯行所致云云，顯為事後卸
    責不足採信，是被告犯行堪以認定。至於被害人陳傳忠經鑑定出另有支氣管肺泡
    性肺炎之疾病，應係其生前於八十九年五月九日因上呼吸道感染所致，此有被害
    人陳傳忠生前於桃園縣中壢市天晟醫院之就診紀錄乙份可稽。而與被告及該成年
    男子三人於右揭時地之傷害犯行無涉，併此明。
四、核被告所為，係犯刑法第二百七十七條第一項之普通傷害罪及同條第二項前段之
    傷害人之身體，因而致人於死罪（起訴書誤載為第二項之過失致死罪）。公訴人
    雖漏未起訴被告上開第一次持高爾夫球桿毆擊被害人陳傳忠之傷害犯行（此部分
    為告訴乃論之罪，被告雖與被害人及被害人配偶丙○○和解，有丙○○警訊筆錄
    可證，惟丙○○告訴權並未喪失，丙○○自得再告訴），惟被告此部分所犯，與
    公訴人原起訴部分（即第二次毆擊被害人陳傳忠之犯行）間，有連續犯之裁判上
    一罪關係，為公訴人原起訴部分效力所及，自得併予審理。被告先後二次傷害之
    犯行，其時間緊接，所犯構成要件相同，顯係基於概括犯意所為為連續犯，應依
    刑法第五十六條之規定論以較重之傷害人之身體，因而致人於死乙罪，並加重其
    刑（法定本刑無期徒刑部分，則依法不得加重）。被告就所犯上開第二次毆擊被
    害人陳傳忠之罪與該三名成年男子間，均有犯意聯絡及行為分擔，為共同正犯。
五、原審對被告據以論科，固非無見，惟原判決對於被告第二次傷害被害人時，參與
    共犯人數泛稱二、三人，而未明確具體認定其人數，其事實之認定，尚欠明晰，
    被告上訴意旨仍執前詞否認被害人死亡與其傷害有關，雖無理由，惟原判決既有
    可議，仍屬無可維持，應由本院將原判決撤銷改判，爰審酌被告僅因駕車發生碰
    撞問題，即持上開高爾夫球桿毆擊被害人復與該三名成年男子第二次毆擊被害人
    陳傳忠，致其因之受有上述硬腦膜下出血之傷害結果，因而於八十九年五月十三
    日凌晨一時許不治死亡等之犯罪動機、目的、被害人被害情形及被告於被害人未
    死亡前曾與之和解賠償損害，犯罪後之態度等一切情狀，量處如主文第二項所示
    之刑，以資儆懲。至於上開高爾夫球桿乙支，雖未據扣押在案，惟既為被告所有
    供犯罪所用之物，業據被告供承在卷，復無法證明其已滅失不存，自仍應依刑法
    第三十八條第一項第二款規定宣告沒收。
據上論斷，應依刑事訴訟法第三百六十九條第一項前段、第三百六十四條、第二百九
十九條第一項前段，刑法第二十八條、第五十六條、第二百七十七條第二項前段、第
三十八條第一項第二款，判決如主文。
本案經檢察官陳明光到庭執行職務。
中     華     民     國     九十    年      十一      月     二十一     日
                              臺灣高等法院刑事第十四庭
                                  審判長法  官  陳  祐  輔
                                        法  官  蔡  國  在
                                        法  官  陳  國  文
右正本證明與原本無異。
如不服本判決應於收受送達後十日內向本院提出上訴書狀，其未敘述上訴之理由者並
得於提起上訴後十日內向本院補提理由書（均須按他造當事人之人數附繕本）。
                                        書記官  吳  素  雲
中     華     民     國     九十    年      十一      月     二十六     日
附錄：本案論罪科刑法條全文
刑法第二百七十七條：
傷害人之身體或健康者，處三年以下有期徒刑，拘役或一千元以下罰金。
犯前項之罪，因而致人於死者，處無期徒刑或七年以上有期徒刑，致重傷者，處三年
以上、十年以下有期徒刑。


司法院資訊處製作；財團法人民間司法改革基金會備份。
